臺灣屏東地方法院民事判決　　　　　　　110年度訴字第681號
原　　　告　凱基商業銀行股份有限公司


法定代理人　魏寶生　


訴訟代理人　李東銘　
被　　　告　鄭李苓洲
　　　　　　賴素貞　

被 代位 人　李秀洲　
上列當事人間代位請求分割遺產事件，本院於民國111年1月20日
言詞辯論終結，判決如下：
    主  文
一、被告與被代位人李秀洲公同共有如附表一所示不動產准予分
    割，並按附表二所示應繼分比例，分割為分別共有。
二、訴訟費用由被告各負擔3分之1，餘由原告負擔。
    事實及理由
一、本件被告賴素貞未於言詞辯論期日到場，核無民事訴訟法第
    386 條各款所列情形，爰依原告聲請，由其一造辯論而為判
    決。
二、原告起訴主張：原告係被代位人李秀洲之債權人，對李秀洲
    有新臺幣（下同）54,729元及利息之債權。李秀洲與被告鄭
    李苓洲及訴外人李永光於民國105 年7 月6 日因繼承取得被
    繼承人李林慧英所遺如附表一所示之不動產（下稱系爭遺產
    ），嗣李永光於108 年4 月20日死亡，由被告賴素貞於108
    年7 月19日分割繼承李永光所遺遺產。又被告與李秀洲間就
    系爭遺產迄今無法達成分割系爭遺產之協議，且系爭遺產並
    無不能分割之情形，因李秀洲怠於行使分割遺產之權利，有
    礙原告對系爭遺產執行受償，故原告為保全債權，爰依民法
    第242 條、第824 條第2 項、第830 條第2 規定，代位李秀
    洲請求分割系爭遺產，行使代位分割遺產之權利等語。並聲
    明：李秀洲及被告公同共有如附表一所示之遺產應予分割，
    並由李秀洲與被告按附表二所示之應繼分比例分別共有。
三、被告則以：
㈠、鄭李苓洲陳稱：同意原告之聲明，願意分割系爭遺產等語。
㈡、賴素貞經合法通知未於言詞辯論期日到場，亦未提出書狀為
    任何聲明或陳述。
四、得心證之理由：
㈠、原告主張李秀洲積欠原告債務54,729元及利息尚未清償，而
    被繼承人李林慧英於105 年5 月12日死亡後留有系爭遺產，
    李秀洲與被告鄭李苓洲及訴外人李永光為之李林慧英法定繼
    承人，嗣李永光於108 年4 月20日死亡，由被告賴素貞於10
    8 年7 月19日分割繼承李永光所遺遺產等情，業據提出本院
    96年度執字第10171 號債權憑證、系爭遺產登記第一類謄本
    、異動索引、繼承系統表、被繼承人除戶謄本、全體繼承人
    戶籍謄本為證（見本院卷第29至31、191 至267 頁），並有
    屏東縣潮州地政事務所110 年7 月23日屏潮地四字第110305
    80200 號函附之土地登記申請書、登記清冊、財政部南區國
    稅局遺產稅免稅證明書、遺產分割協議書（見本院卷131 至
    135 、138 、163 、167 、178 頁），堪信原告此部分主張
    為真實。
㈡、按債務人怠於行使其權利時，債權人因保全債權，得以自己
    之名義，行使其權利；而繼承人有數人時，在分割遺產前，
    各繼承人對於遺產全部為公同共有；又繼承人得隨時請求分
    割遺產；民法第242 條、第1151條、第1164條分別定有明文
    。經查，李林慧英所遺系爭遺產並無不能分割之情形，亦無
    公同共有存續期間不能分割，或有分管契約之約定，且李秀
    洲對原告所負如前債務本息迄未清償，其於108 、109 年度
    所得均為0 元，名下除系爭遺產外無其他財產，此有稅務電
    子閘門財產所得調件明細表可資佐證（見本院卷末證件存置
    袋內），足見李秀洲所有財產實不足以清償積欠原告之債務
    。李秀洲既為李林慧英之繼承人，本得依法行使遺產分割請
    求權，以消滅系爭遺產之公同共有關係，惟迄未請求分割遺
    產，致原告之債權無法受償，堪認李秀洲確已陷於無資力，
    且怠於行使其權利，為保全債權之必要，原告自得代位李秀
    洲請求分割遺產。
㈢、再按分割共有物之方法，除原物分割、變價分割外，將公同
    共有關係改為分別共有關係，不失為分割方法之一，此於遺
    產分割，亦適用之。本院審酌原告僅為保全其對債務人李秀
    洲之債權，且李秀洲與被告之應繼分相同，則原告主張應按
    其等應繼分比例分割為分別共有，對各繼承人而言均屬公允
    、有利。又李秀洲與被告鄭李苓洲亦均同意原告之分割方法
    （見本院卷第335 頁），而被告賴素貞則未到庭或具狀對原
    告分割方案表示異議，是依該共有物之性質、共有情形、經
    濟效用及兩造利益等情事，認將系爭遺產按各繼承人之應繼
    分比例分割為分別共有為適當，爰判決如主文第1 項所示。
五、末按因共有物分割、經界或其他性質上類似之事件涉訟，由
    敗訴當事人負擔訴訟費用顯失公平者，法院得酌量情形，命
    勝訴之當事人負擔其一部，民事訴訟法第80條之1 定有明文
    。又分割遺產之訴，核其性質，兩造本可互換地位，本件原
    告代位李秀洲訴請分割遺產雖於法有據，然被告之應訴乃法
    律規定所不得不然，且本件分割結果，兩造均蒙其利，訴訟
    費用之負擔自以參酌各繼承人之應繼分比例分擔較為公允，
    爰諭知如主文第2項所示。
六、訴訟費用分擔之依據：民事訴訟法第80條之1 、第85條第1
    項。
中    華    民    國  111     年    2     月    10    日
                  民事第三庭    法  官  林政斌
正本係照原本作成。
如對判決上訴，須於判決送達後20日內向本院提出上訴狀，其未
表明上訴理由者，應於提出上訴後20日內向本院補提理由書狀（
均須按他造當事人之人數附繕本）。
如委任律師提起上訴者，應一併繳納上訴審裁判費。
中    華    民    國  111     年    2     月    10    日
                                書記官  張孝妃
附表一
 ┌─┬──────────────────┬───────┐
 │編│       財產種類及數量               │  權利範圍    │
 │號│                                    │              │
 ├─┼──────────────────┼───────┤
 │1 │屏東縣○○鄉○○段000000000 地號土地│公同共有      │
 │  │（面積35.95 平方公尺）              │75888分之28458│
 ├─┼──────────────────┼───────┤
 │2 │屏東縣○○鄉○○段000000000 地號土地│公同共有      │
 │  │（面積158.62平方公尺）              │75888分之28458│
 ├─┼──────────────────┼───────┤
 │3 │屏東縣○○鄉○○段000000000 地號土地│公同共有      │
 │  │（面積1955.05 平方公尺）            │75888分之28458│
 ├─┼──────────────────┼───────┤
 │4 │屏東縣○○鄉○○段000000000 地號土地│公同共有      │
 │  │（面積59.95 平方公尺）              │75888分之28458│
 ├─┼──────────────────┼───────┤
 │5 │屏東縣○○鄉○○段000000000 地號土地│公同共有      │
 │  │（面積422.57平方公尺）              │75888分之28458│
 ├─┼──────────────────┼───────┤
 │6 │屏東縣○○鄉○○段000000000 地號土地│公同共有      │
 │  │（面積176.86平方公尺）              │75888分之28458│
 ├─┼──────────────────┼───────┤
 │7 │屏東縣○○鄉○○段000000000 地號土地│公同共有      │
 │  │（面積324.37平方公尺）              │75888分之28458│
 ├─┼──────────────────┼───────┤
 │8 │屏東縣○○鄉○○段000000000 地號土地│公同共有      │
 │  │（面積147.23平方公尺）              │120712分之    │
 ├─┼──────────────────┼───────┤
 │9 │屏東縣○○鄉○○段000000000 地號土地│公同共有      │
 │  │（面積40.58 平方公尺）              │120712分之    │
 │  │                                    │45267         │
 ├─┼──────────────────┼───────┤
 │10│土地：屏東縣內埔鄉和興段0000-0000 地│公同共有      │
 │  │號(面積171.01平方公尺)              │120712分之    │
 │  │                                    │45267         │
 ├─┼──────────────────┼───────┤
 │11│屏東縣○○鄉○○段000000000 地號土地│公同共有      │
 │  │（面積115.25平方公尺）              │120712分之    │
 │  │                                    │45267         │
 ├─┼──────────────────┼───────┤
 │12│屏東縣○○鄉○○段000000000 地號土地│公同共有1分之1│
 │  │（面積25平方公尺）                  │              │
 └─┴──────────────────┴───────┘
附表二
      ┌──┬─────┬──────┐
      │序號│繼承人姓名│應繼分之比例│
      ├──┼─────┼──────┤
      │1   │鄭李苓洲  │  3分之1    │
      ├──┼─────┼──────┤
      │2   │李秀洲    │  3分之1    │
      ├──┼─────┼──────┤
      │3   │賴素貞    │  3分之1    │
      └──┴─────┴──────┘